ACORDAO-COMPLETO-2407608

ACÓRDÃO 6474/2020 ATA 18/2020 - PRIMEIRA CÂMARA

VISTOS, relatados e discutidos estes autos em que se apreciam pensões militares emitidas pelo Comando da Marinha,
	ACORDAM os Ministros do Tribunal de Contas da União, reunidos em sessão da Primeira Câmara, diante das razões expostas pelo Relator, e com fundamento no art. 71, inciso III, da Constituição Federal de 1988, c/c os arts. 1º, inciso V, e 39, inciso II, da Lei 8.443/1992, e ainda com o art. 260, § 1º, do Regimento Interno do TCU, em:
	9.1. considerar legais as pensões militares instituídas por Antonio Xavier da Conceição (XXX.026.507-XX) e Antonio Balsante (XXX.518.747-XX) , concedendo o registro aos atos correspondentes;
	9.2. dar ciência deste acórdão ao Comando da Marinha.

Atos de pensão militar.

Primeira Câmara

Ministério da Defesa - Comando da Marinha.

3. Interessados: Eduardo de Souza Balsante (XXX.817.287-XX); Elaine Amorim Xavier da Conceicao Satil (XXX.600.207-XX); Jaldicea Maria Gomes de Azevedo (XXX.257.057-XX); Vanessa Helen Xavier Amorim da Conceicao Cardoso (XXX.259.097-XX); Yamara Amorim Xavier da Conceicao (XXX.586.207-XX).

13.1. Ministros presentes: Walton Alencar Rodrigues (Presidente), Benjamin Zymler, Bruno Dantas (Relator) e Vital do Rêgo.

BRUNO DANTAS

Cuidam os autos de pensões militares emitidas pelo Comando da Marinha. Em análise do feito, a Secretaria de Fiscalização de Pessoal elaborou o acervo instrutivo que compõe a peça 7 dos autos, que adoto como parte integrante do relatório:
"INTRODUÇÃO
Trata-se de atos de reforma, submetidos, para fins de registro, à apreciação do Tribunal de Contas da União (TCU) , de acordo com o art. 71, inciso III, da Constituição Federal.  Os atos foram cadastrados e disponibilizados ao TCU por intermédio do Sistema e-Pessoal, na forma do art. 2º e 4º da Instrução Normativa TCU 78/2018.
EXAME TÉCNICO
Os procedimentos para exame, apreciação e registro de atos de pessoal encontram-se estabelecidos na Instrução Normativa TCU 78/2018 e na Resolução TCU 206/2007. Essas normas dispõem que os atos de pessoal disponibilizados por meio do e-Pessoal devem ser submetidos previamente a críticas automatizadas, com base em parâmetros predefinidos.
As críticas das informações cadastradas na etapa de coleta do ato foram elaboradas e validadas levando-se em conta as peculiaridades de cada ato. Os itens verificados nessa etapa são inerentes a dados cadastrais, fundamentos legais, mapa de tempo, ficha financeira, assim como eventuais ocorrências de acumulação. Trata-se de verificações abrangentes, minuciosas e precisas e sem a necessidade de ação humana e, portanto, menos suscetível a falhas. As críticas aplicadas estão discriminadas no sistema, no Menu e-Pessoal, opção 'Crítica', que podem ser acessadas mediante concessão de perfil específico a servidores do TCU responsáveis pela análise.
Além das críticas automatizadas, há verificação humana adicional no caso de haver alertas do sistema ou informações não formatadas, como esclarecimentos do gestor ou do controle interno.  
As críticas também consideram os registros do Sistema Integrado de Administração de Recursos Humanos (Siape) . O Siape disponibiliza informações atualizadas sobre as parcelas que integram os proventos, diferentemente, portanto, do e-Pessoal, que informa as parcelas no momento do registro do ato. 
Essa confrontação com o Siape fornece uma visão atual e verdadeira da situação, o que permite descaracterizar irregularidades e inconsistências que, embora constantes do e-Pessoal, já foram corrigidas.
As verificações detectadas nos atos encontram-se discriminadas na aba de pendências de cada ato no sistema e-Pessoal, bem como nos espelhos dos atos contemplados por esta instrução.
Exame das Constatações
As concessões de reforma apresentadas nos atos do presente processo encontram-se amparadas judicialmente e com trânsito em julgado, conforme pode ser verificada na leitura da documentação anexada nos presentes formulários dos atos em estudo. Entretanto, para o ato nº 42775/2016 é oportuno informar que o sr. EDUARDO DE SOUZA BALSANTE além da pensão militar em estudo acumula mais duas pensões civis do INSS em desacordo com o inciso II do art. 29 da lei 3.765/60, in verbis:
Art. 29.  É permitida a acumulação:  (Redação dada peça Medida provisória nº 2.215-10, de 31.8.2001) 
 (...) 
II - de uma pensão militar com a de outro regime, observado o disposto no art. 37, inciso XI, da Constituição Federal.  (Redação dada peça Medida provisória nº 2.215-10, de 31.8.2001) 
Sendo as seguintes pensões civis acumuladas cumulativamente com a pensão militar, segundo banco de dados desta Corte:
	Titular (nome) 
	Instituidor (nome) 
	Situação
	Valor (R$) 
	Espécie (descrição completa) 

	EDUARDO DE SOUZA BALSANTE
	ANTONIO BALSANTE
	Ativo
	998,00
	PENSAO POR MORTE PREVIDENCIARIA

	EDUARDO DE SOUZA BALSANTE
	ANTONIETA DE SOUZA BALSANTE
	Ativo
	1.479,00
	PENSAO POR MORTE PREVIDENCIARIA

 Assim, a pensão supracitada não deve prosperar, devendo um interessado optar por dois benefícios.
 No que se refere a possíveis acumulações por parte dos demais beneficiários, não foram encontradas acumulações de cargos/ funções ou proventos em desacordo com a CF/88. 
PROPOSTA DE ENCAMINHAMENTO
 Ante o exposto, com fundamento no art. 71, inciso III, da Constituição Federal, no art. 1º, inciso V, e art. 39, incisos I e II, da Lei 8.443/1992, no art. 260 do Regimento Interno do Tribunal de Contas da União, propõe-se
Considerar LEGAL o ato nº 43540/2016 e realizar registro dos atos de reforma dos interessados do presente processo, com base nos arts. 71, inciso III, da Constituição Federal, 1º, inciso V, e 39, inciso II, da Lei 8.443/1992 e 260, § 1º, do Regimento Interno;
Considerar ILEGAL o ato nº 42775/2016, negando-lhe o registro e determinando ao Comando da Marinha o que se segue:
b.1) no prazo de 15 (quinze) dias, a contar da ciência desta Deliberação, abstenha-se de realizar pagamentos decorrentes do ato impugnado, sujeitando-se a autoridade administrativa omissa à responsabilidade solidária, nos termos do art. 262, caput, do Regimento Interno/TCU;
b.2) dê ciência, no prazo de 15 (quinze) dias, a contar do recebimento da notificação deste Acórdão, ao beneficiário, encaminhando a este Tribunal, no prazo de 30 (trinta dias) , comprovante da referida ciência; e
b.3) alerte ao beneficiário que o efeito suspensivo proveniente da interposição de possíveis recursos perante o TCU não as exime da devolução dos valores percebidos indevidamente após a respectiva notificação, caso os recursos não sejam providos.
b.4) esclarecer à unidade de origem, com supedâneo no art. 262, § 2º, do Regimento Interno, que a concessão considerada ilegal poderá prosperar mediante a emissão e o encaminhamento a este Tribunal de novo ato concessório, escoimado das irregularidades apontadas nestes autos;
b.5) apresente ao beneficiário o direito à opção por 02 (dois) dos benefícios dos 03 (três) que estão sendo pagos atualmente."
2.	O Ministério Público de Contas, representado nos autos pelo Procurador Sergio Ricardo Costa Caribé, manifestou-se de acordo com o encaminhamento sugerido pela Sefip nos termos do seguinte parecer (peça 9) :
"Trata-se da apreciação, para fins de registro, de dois atos de concessão de pensões militares emitidos pelo Ministério da Defesa - Comando da Marinha.
A Secretaria de Fiscalização de Pessoal (Sefip) , em pareceres uniformes às peças 7 e 8, propõe a legalidade da pensão instituída por Antonio Xavier da Conceição, por não apresentar irregularidades; e a ilegalidade da pensão instituída por Antônio Balsante, em razão de que o beneficiário acumula de forma ilegal três benefícios previdenciários.
De fato, verifica-se que as redações do art. 29 da Lei 3.765/1960, que trata das pensões militares, tanto em sua versão original como após a alteração realizada pela Medida Provisória - MP 2.215-10/2001, não permitem a acumulação de três benefícios previdenciários, in verbis:
Redação Original
Art. 29. É permitida a acumulação:
a) de duas pensões militares;
b) de uma pensão militar com proventos de disponibilidade, reforma, vencimentos, aposentadoria ou pensão proveniente de um único cargo civil.
Com a redação dada pela MP 2.215-10/2001
Art. 29. É permitida a acumulação:
I - de uma pensão militar com proventos de disponibilidade, reforma, vencimentos ou aposentadoria;
II - de uma pensão militar com a de outro regime, observado o disposto no art. 37, inciso XI, da Constituição Federal [teto remuneratório].
Além disso, a jurisprudência deste Tribunal, pacificou-se no sentido de que a percepção de benefício do Regime Geral da Previdência Social também deve ser considerada para fins do disposto no art. 29 da Lei 3.765/1960, a exemplo do Acórdão 3653/2011-TCU-Segunda Câmara, relatado pelo Ministro Substituto André de Carvalho, senão vejamos:
'PESSOAL. PENSÃO MILITAR. LEI Nº 3.765/1960. REVERSÃO EM FAVOR DAS FILHAS DO INSTITUIDOR. ACUMULAÇÃO DE TRÊS BENEFÍCIOS POR UMA INTERESSADA. ILEGALIDADE. DETERMINAÇÕES.
 (...) 
5. Ocorre que, no que diz respeito à pensão militar, a redação original do art. 29 da Lei n. 3.765, de 4/5/1960, prevê a acumulação de duas pensões militares ou de uma pensão militar com proventos de disponibilidade, reforma, vencimentos, aposentadoria ou pensão proveniente de um único cargo civil.
6. E, com base em precedentes dos Tribunais Regionais Federais, verifica-se que o benefício previdenciário do INSS é considerado para fins do disposto no mencionado art. 29 da Lei n. 3.765, de 1960, haja vista que, em se tratando de pensão civil, quer seja previdenciária, quer estatutária, a acumulação de benefícios recebidos dos cofres públicos deve ser entendida de maneira restritiva (v. Apelação Cível nº 2005.33.000084718 - TRF 1ª Região e Apelação em Mandado de Segurança 70012 - TRF 2ª Região, fl. 23) '
In casu, a Sefip detectou que o beneficiário Eduardo de Souza Balsante acumula a pensão militar em análise, instituída por Antônio Balsante, com outras duas pensões previdenciárias provenientes do Regime Geral de Previdência Social (INSS) , o que afronta o disposto no art. 29 da Lei 3.765/1960 e as supracitadas jurisprudências.
Ante o exposto, este membro do Ministério Público de Contas, em consonância com a Unidade Técnica, entende que a pensão instituída por Antônio Balsante deve ser considerada ilegal e a pensão instituída por Antonio Xavier da Conceição está apta a receber a chancela da legalidade."
	É o relatório.

não há.

Procurador Sergio Ricardo Costa Caribé.

pensão militar. acumulação do benefício com uma pensão por morte previdenciária obtida junto ao inss. observância do disposto no art. 29 da lei 3.765/1960. legalidade e registro. ciência.

PENSÃO MILITAR (PMIL)

Secretaria de Fiscalização de Pessoal (Sefip).

Cuidam os autos de pensões militares oriundas do Comando da Marinha.
2.	No mérito, a secretaria especializada sugere a legalidade e o registro da pensão instituída por Antonio Xavier da Conceição e a ilegalidade e negativa de registro da pensão instituída por Antonio Balsante, por identificar que o beneficiário, Eduardo de Souza Balsante, além da pensão militar em exame, acumularia outros dois benefícios, quais sejam, duas pensões por morte previdenciária obtidas junto ao RGPS, situação em desacordo com o art. 29 da Lei 3.765/1960. A proposta contou com a anuência do Ministério Público junto ao TCU.
3.	Passo a examinar o mérito. 
4.	Com efeito, o art. 29 da Lei 3.765/1960 jamais permitiu o acúmulo de mais de dois benefícios, senão vejamos:
Redação original
"Art. 29. É permitida a acumulação:
a) de duas pensões militares;
b) de uma pensão militar com proventos de disponibilidade, reforma, vencimentos, aposentadoria ou pensão proveniente de um único cargo civil."
Redação dada pela MP 2.215-10/2001
"Art. 29. É permitida a acumulação:
I - de uma pensão militar com proventos de disponibilidade, reforma, vencimentos ou aposentadoria;
II - de uma pensão militar com a de outro regime, observado o disposto no art. 37, inciso XI, da Constituição Federal."
5.	No caso, não obstante o habitual zelo da secretaria especializada, consulta à base de dados de benefícios previdenciários (DataPrev) evidencia que Eduardo de Souza Balsante, além da pensão militar ora examinada, é titular, atualmente, de apenas uma pensão por morte previdenciária instituída junto ao INSS. Nesse cenário, sua pensão militar está de acordo com a legislação de regência, o que conduz à legalidade e ao registro da concessão.
6.	Em relação à pensão instituída por Antonio Xavier da Conceição, não foram identificadas irregularidades, o que também conduz à legalidade registro da concessão, nos termos sugeridos pela unidade instrutora.
	Ante o exposto, voto por que o Tribunal adote a deliberação que ora submeto à apreciação deste Colegiado.
	TCU, Sala das Sessões Ministro Luciano Brandão Alves de Souza, em 9 de junho de 2020.
Ministro BRUNO DANTAS
Relator